臺灣高等法院高雄分院刑事判決　　　　　　　　　　九十一年度上易字第一五八號
　　上訴人即被告　甲○○
　　上訴人即被告　乙○○
右上訴人因詐欺等案件，不服臺灣高雄地方法院八十九年度易字第四一七三號中華民
國九十年十一月三十日第一審判決（起訴案號：臺灣高雄地方法院檢察署八十八年度
偵字第一八五六一號），提起上訴，本院判決如左：
      主  文
原判決關於甲○○、乙○○部分撤銷。
甲○○未取得合法醫師資格，擅自執行醫療業務，處有期徒刑壹年貳月，又共同連續
意圖為自己不法所有，以詐術使人將本人之物交付，處有期徒刑拾月，應執行有期徒
刑壹年拾月。
乙○○無罪。
      事實
一、甲○○明知自己並未取得合法醫師資格，不得執行醫療業務，竟基於行使變造醫
    中旬某日，持上開變造証書向佳聯國際開發有限公司（以下稱佳聯公司）冒稱伊
    具有醫師資格以應徵該公司附設佳聯診所醫師職務，經受雇後，即自八十七年九
    月中旬起至八十八年三月底止，在高雄市○○○路二百二十八號七樓之二佳聯公
    司開設之佳聯診所內，擅自執行為病患柯淑美、孫時秀及其他不特定之人進行看
    診、皮膚諮詢及開立處方箋等醫療業務行為。
二、甲○○復基於意圖為自己不法所有之概括犯意，連續於(1)八十八年三月中旬，在
    高雄市○○○路二百二十八號七樓之二，即其任職之佳聯公司內，持上揭變造之
    外科專科醫師證書向該公司職員丙○○謊稱其具有醫師資格，因計劃自行開業而
    需開業費用擬借款新台幣（下同）二十萬元，言明一個月後清償，使丙○○陷於
    錯誤，誤信甲○○係專科醫師自行開業，應有償還借款之能力而交付現金二十萬
    元予甲○○。又承上之概括犯意，於同年三月底，與余靜怡（已經原審決處有期
    徒刑六月確定）共同意圖為自己不法所有，一同至丁○○所投資開設之「活力美
    學」診所，由甲○○持印製有「啟新診所醫師甲○○」之名片、上開變造之醫師
    證書，出示於丁○○而行使變造之醫師証書謊稱自己具有醫師資格，以應徵「活
    力美學」診所之醫師，嗣並進一步向丁○○表示伊願加入共同投資診所經營，惟
    手頭欠缺足夠資金，須向丁○○借款一百萬元充當投資資金，約定一個月後即歸
    還，使丁○○陷於錯誤，誤信甲○○係醫師且投資自己亦有投資為股東之美容醫
    學診所事業，應能依約屆期清償借款，乃於同月二十九日匯款一百萬元入甲○○
    設於合作金庫高雄三民支庫之帳戶內。詎事後屆期甲○○均未依約還款，經丙○○、丁○○催討後，亦不獲支付，並避不見面，丙○○、丁○○因發覺有異乃分
    別向佳聯公司等處多方查訪，始查知甲○○並無醫師資格，而發覺受騙。
三、案經丙○○、丁○○委由告訴代理人徐萍萍律師訴請臺灣高雄地方法院檢察署檢
    察官偵查起訴，。
      理  由
壹、被告甲○○部分
一、訊據上訴人即被告甲○○坦白承認前開變造「外科專科醫師証書」、「醫師証書
    」之事實，惟矢口否認有執行醫療業務行為及於右揭時地，向告訴人丙○○、丁○○詐欺財物之犯行等情，辯稱：佳聯公司係販售美容用品並非診所，故僅有客
    戶之提貨單，並無處方箋，伊亦無執行開處方箋、看診之醫療行為。另向丙○○
    借錢純因個人財務週轉不靈，並無不法所有之意圖，至丁○○部分乃係伊投資而
    與丁○○為合夥關係，一百萬元係丁○○投資之開辦費，後來因經營成本太高，
    所以決定停止營業，伊也將部分投資金額三十萬元還給她了，伊並冒稱醫師向她
    詐欺財物之事實云云。
二、惟查：（一）被告自白其未考領醫師証書，並無醫師資格而以上開手法變造「外
    科專科醫師証書」、「醫師証書」之事實，亦有該變造之「外科專科醫師証書」
    、「醫師証書」影本各一份附卷可稽，又該變造之「外科專科醫師證書」、「醫
    師證書」皆係自佳聯公司、佳聯診所留存之人事資料中提出，此經告訴人丙○○
    、證人即佳聯公司業務部經理吳獻祥在偵查中指證明確。再者，依據行政院衛生
    署八十八年十二月二十二日衛署醫字第八八０七九四二號函稱：經查本署醫事人
    員管理檔案，被告甲○○並未具有醫師資格及外科專醫師資格，且外專醫字第０
    ０六六０二號外科專科醫師證書影本，本署迄未曾核發該字號之外科專科醫師証
    書一節，並有該函文一紙在卷足憑（附偵查卷第一０九頁），足認被告甲○○此
    部分自白核與事實相符。（二）被告甲○○自八十七年九月中旬起至八十八年三
    月底止，受雇於佳聯公司開設之佳聯診所擔任醫師，並為佳聯診所之病患進行看
    診、提供醫藥諮詢、開立處方箋等醫療為之事實，亦據證人即佳聯公司業務部經
    理吳獻祥在偵查中證述稱：「佳聯是從事美容事業，客人需要諮詢時有醫師備詢
    ，另產品含藥性的如消費者購買需經醫師處方」、「（甲○○以何身分應徵? ）
    皮膚專科醫師。」、「（甲○○在佳聯從事何業務行為?）皮膚諮詢及看診」、
    「（甲○○任職期間有無處方過含藥品成分之R 八一０﹖）曾經有」等語其詳。
    証人即佳聯公司負責人林明芳在原審中到庭証稱：甲○○那時是任副院長，伊以
    為他具醫師資格，有老化肌膚的病人到佳聯診所就診時，甲○○剛開始有替病人
    看診，伊在南部有看過甲○○為病人問診語。並經証人即曾在佳聯診所被告甲○○看診並開立R 八一０處方箋之柯淑美、孫時秀在本院調查中証述關於被告甲○○確有為其等看診、開立處方箋等情明確，復有佳聯診所病歷表九份、佳聯公司
    八十八年四月十九日佳聯（八八）第四號公告在卷附卷可稽。且被告甲○○對於
    前往佳聯診所就診皮膚之病患，曾開立需醫師處方才能使用之Ｒ８１０（即柔性
    潔膚乳），該Ｒ８１０因含Ｔｒｅｔｉｎｏｉｃａｃｉｄ．１％之成分，應以藥
    品管理，此有行政院衛生署八十九年七月廿七日衛署藥字第八九０三六五八一號
    函附行政院衛生署公告一份附卷可佐，被告甲○○未具醫師資格，擅自為病患看
    診、開立含藥性成分須經醫師處方始得使用之Ｒ８１０產品，自屬未取得合法醫
    師資格擅自執行醫療業務之行為。（三）被告甲○○冒稱稱其係醫師，以借款充
    作開業、投資活力美學診所為藉詞向告訴人丙○○、丁○○詐欺財物之事實，業
    據告訴人丙○○、丁○○在偵查、原審中指訴甚詳，並經證人吳佳季在偵查、原
    審到庭證述稱：被告甲○○來應徵時表示其為佳聯診所住診醫師，也是成大副教
    授，並提出醫師執照，後來伊與他談好合作條件後要買機器，被告就向丁○○借
    款一百萬元，他說診所需機器輔助，且當時與被告甲○○談投資時，職務是被告
    甲○○分配，由被告甲○○當院長，被告乙○○是業務經理，被告余靜怡是護士
    」等語。另有卷內所附被告甲○○應徵時使用之「啟新診所醫師甲○○」名片可
    稽，被告冒稱為醫師計劃自行開業向同在佳聯公司服務之告訴人丙○○借款，及
    使用該名片、醫師証書向告訴人丁○○應徵，並借款投資診所，自難謂其無謊稱
    具有醫師資格，利用醫師在一般社會認同上乃具相當之社會地位、經濟能力之人
    ，而使告訴人等誤信被告為醫師，借款係為開業或投資診所，日後償還借款之真
    意及能力無虞，故分別同意借款予被告，參之告訴人丙○○在原審中並明確指訴
    稱若不是被告自稱係醫師且為開診所創業，伊就不會將錢借給他等情，故被告所
    辯稱：伊係因周轉困難而向丙○○借款，與伊假稱係醫師無關，另丁○○係因合
    夥投資而交付一百萬元，並非伊向他們詐財云云，顯不足採信。此外，並有彰化
    銀行匯款回條聯一份附卷可稽。
    本件事證明確，被告犯行洵堪認定，應予依法論科。
三、核被告甲○○所為，事實欄一部分係犯刑法第二百十六條、第二百十二條之行使
    變造證書罪、醫師法第二十八條第一項前段之未取得醫師資格擅自執行醫療業務
    罪，按影本與原本可有相同之效果，如將原本予以影印後，將影本之部分內容竄
    改，重加影印，其與無制作權人將其原本竄改，作另一表示其意思者無異，應成
    立變造文書罪，最高法院七十三年台上字第三八八五號著有判例。本件被告甲○○係以將不詳姓名之人領得之「外科專科醫師証書」、「醫師証書」上之証書字
    號、姓名、出生年月日、身分証號碼以立可白液塗抹後予以影印，再將自編之証
    書字號、自己之姓名、出生年月日、身分証號碼打字在該「醫師證書」、「外科
    專科醫師證書」上後再予影印後持以行使，參酌上揭判例意旨被告所為應係犯行
    使變造証書罪，公訴人起訴法條雖引刑法第二百十六條、第二百十二條，但認係
    犯行使「偽造」証書罪，尚有誤會，併明之。被告甲○○所為事實欄二部分係
    犯刑法第二百十六條、第二百十二條之行使變造証書罪、刑法第三百三十九條第
    一項之詐欺取財罪。其變造醫師證書之低度行為行使變造証書之高度行為所吸收
    ，不另論罪，被告甲○○先後多次行使變造証書、詐欺取財犯行，時間緊接，手
    法相同，所犯分別係構成要件相同之罪，顯係基於概括犯意為之，應依連續犯分
    別論以行使變造証書、詐欺取財之一罪，並依法加重其刑。被告所犯行使變造証
    書罪、擅自執行醫療業務罪間有方法結果之牽連關係，應從一重之違反醫師法擅
    自執行醫療業務罪論處; 所犯行使變造証書罪與詐欺取財罪間亦有方法結果之牽
    連關係，應從一重以詐欺取財罪處，被告所犯違反醫師法擅自執行醫師業務罪，
    與詐欺取財罪間，犯意各別，構成要件互異，應分論併罰。被告甲○○與已判決
    確定之余靜怡間就所犯事實欄二部分犯行有有犯意之聯絡及行為之分擔，為共同
    正犯。
四、原審對被告甲○○為論罪科刑判決固非無見，惟（一）被告甲○○係「變造」醫
    師証書、外科專科醫師証書，原審認被告係「偽造」醫師証書、外科專科醫師証
    書，自有未洽，（二）按刑法上所謂之業務，係指以反覆同種類之行為為目的之
    社會活動而言。故醫師法第二十八條所稱：擅自執行醫療「業務」，係指反覆繼
    續執行醫療行為，性質上當然含有連續性，故其多次擅自執行醫療業務之行為，
    並不生連續犯之問題。原審判決事實認定被告甲○○係基於概括犯意連續執行醫
    療業務，自有未洽。（三）本件被告乙○○並無証據証明其犯罪（詳如後述），
    原審判決認被告乙○○係共同正犯亦有未洽。被告甲○○上訴意旨矢口否認犯罪
    指摘原判決不當，雖無足取，但原判決既有前揭可議之處，仍應由本院予撤銷改
    判。爰審酌被告甲○○前無犯罪前科，有台灣高等法院被告全國前案紀錄表在卷
    可稽，其並無取得醫師資格，竟變造醫師証書冒稱為醫師並執行看診、開處方箋
    之醫療行為，危害前來就診病患之健康，且以醫師自居連續向人詐欺財物金額達
    一百二十萬元，情節非輕，且犯後僅供承變造醫師証書之部分犯罪情節等一切情
    狀，量處如主文第二項所示之刑，並就違反醫師法、詐欺罪分別所宣告之刑定應
    執行之刑。
五、被告甲○○經合法傳喚，無正當理由不到庭，不待其陳述逕行判決。
貳、被告乙○○部分
一、公訴意旨略以：被告乙○○於同年三月底，與甲○○、余靜怡共同意圖為自己不
    法所有，一同至丁○○所屬之「活力美學」診所，由甲○○（起訴書誤載為乙○○）持啟新診所之名片、偽造之醫師證書，謊稱具有醫師資格，向丁○○應徵醫
    師，嗣後以共同投資活力美學健康診所需款孔急為由，向丁○○借款一百萬元，
    約定一個月後歸還，使丁○○陷於錯誤，於同月二十九日匯款一百萬元入甲○○
    合作金庫高雄三民支庫之戶頭。詎事後屆期甲○○均未依約還款，經丁○○一再
    催討後，亦不獲支付，並避不見面，丁○○因發覺有異乃分別向佳聯公司、朋友
    查詢，而獲知甲○○並無醫師資格，始知受騙。因認被告乙○○亦犯刑法第二百
    十六條、第二百十二條行使偽造証書罪、第三百三十九條之詐欺取財罪嫌。
二、按犯罪事實應依證據認定之，無證據不得推定其犯罪事實。不能證明被告犯罪者
    ，應諭知無罪之判決，刑事訴訟法第一百五十四條、第三百零一條第一項分別定
    有明文。刑事訴訟法上所謂認定犯罪事實之證據，係指足以認定被告確有犯罪行
    為之積極證據而言，如未能發現相當證據或證據不足以證明，自不能以推測或擬
    制之方法，以為裁判基礎（最高法院二十九年上字第三一０五號及四十年台上字
    第八十六號判例參照）。
三、公訴人認被告乙○○有前揭犯行係以証人吳佳季到庭證述：「被告甲○○來應徵
    時，被告乙○○也有到診所來，被告甲○○表示其為醫師，並提出醫師執照，且
    當時與被告甲○○談投資時，職務是被告甲○○分配，由被告甲○○當院長，被
    告乙○○是業務經理，被告余靜怡是護士」等語。而被告甲○○至「活力美學」
    應徵醫師時，被告乙○○一同在場，又被告甲○○帶同告訴人丁○○至台南佳聯
    公司說明會，在現場進行問診行為時，被告乙○○皆在現場幫忙收錢及拿藥一節
    ，為被告乙○○所自認，又被告乙○○又是被告甲○○之弟弟，對被告甲○○有
    無具有醫師資格，自應知之甚詳等情為論罪之依據。訊據上訴人即被告乙○○堅
    決否認有與被告甲○○共同行使變造証書、詐欺取財之犯行，辯稱：甲○○如何
    向丁○○借款，伊並不知情，只是後來甲○○為償還欠丁○○的錢而簽發本票請
    伊在背面背書而已，另伊僅係在甲○○為佳聯公司辦產品說明會時在場幫忙，不
    能因此認伊係與甲○○共謀詐欺等語。
四、經查：（一）本件據告訴人丁○○之指訴關於被告甲○○對其詐欺取財之情節，
    乃係被告甲○○持前揭印有甲○○醫師之名片、醫師証書冒稱自己係醫師前來應
    徵活力美學診所之醫師，嗣並進一步以願參與投資活力美學診所而向告訴人丁○○借款一百萬元，丁○○誤信其為醫師而將一百萬元借予被告甲○○等情，足認
    向告訴人丁○○出示變造之醫師証書，假稱自己係醫師藉詞借款投資診所而施用
    詐術詐財者乃被告甲○○而非被告乙○○。雖告訴人指稱甲○○應徵醫師時係由
    被告乙○○陪同在旁，及在佳聯公司產品說明會中，被告甲○○為客戶開診療單
    ，而被告乙○○則在旁幫忙收錢等情，惟縱認被告乙○○明知被告甲○○並無醫
    師資格而於甲○○出示變造之醫師証書，冒稱自己係醫師應徵醫師工作時在場，
    及在佳聯公司所辦產品說明會中在場幫忙收錢，亦僅能認被告乙○○因與甲○○
    係兄弟關係而於應徵工作時陪伴在旁或幫忙收款等工作，不能據此事實即臆測被
    告乙○○與被告甲○○應有共同行使變造醫師証書、詐欺財物之犯意聯絡。再參
    酌告訴人丁○○在原審中亦指証稱：乙○○只是在場，並沒有說什麼等語，更難
    認被告乙○○有與被告甲○○基於共同犯意聯絡，對告訴人施用詐術詐財之犯行
    。（二）依告訴人丁○○指稱其受騙後係將款項予被告甲○○，復觀之告訴人
    丁○○所提出之款單、收據，收款人及立據人均為被告甲○○，足見向告訴人
    係將一百萬元交付予被告甲○○而非被告乙○○。雖被告甲○○事後與告訴人和
    解償還前揭款項協議條件係由被告乙○○任連帶保証人，被告乙○○並在協議書
    及被告甲○○簽發之六紙本票上簽名為連帶保証人、背書人，惟被告甲○○乃乙○○之兄長，被告乙○○為其兄長償還債務充任連帶保証人亦屬常情，當不能以
    此推認被告乙○○與甲○○之間有詐欺犯意聯絡。公訴人所舉証據尚不足証明被
    告乙○○有起訴書所載之犯行，此外，復查無其他証據足以明確証明被告乙○○
    犯罪，本件應屬不能証明被告乙○○犯罪，依法應為被告乙○○無罪之諭知。
五、原審失察對被告乙○○為論罪科刑之判決，自有違誤，被告乙○○上訴意旨堅詞
    否認犯罪，指摘原判決對其為論罪科刑係不當，自屬可採，上訴為有理由，應由
    本院將原判決關於被告乙○○部分予撤銷並改為無罪之諭知。
六、同案被告余靜怡已經原審判決確定。
據上論結，應依刑事訴訟法第三百六十九條第一項前段、第三百六十四條、第三百七
十一條、第二百九十九條第一項前段、第三百零一條第一項、醫師法第二十八條第一
項前段、刑法第十一條前段、第二十八條、第五十六條、第二百十六條、第二百十二
條、第三百三十九條第一項、第五十五條、第五十一條第五款、罰金罰鍰提高標準條
例第一條前段，判決如主文。
本案經檢察官郭振昌到庭執行職務。
中    華    民    國     九十一     年       十       月       十六     日
                              臺灣高等法院高雄分院刑事第三庭
                                  審判長法官  謝宏宗
                                        法官  陳中和
                                        法官  莊崑山
右正本證明與原本無異。
不得上訴。
                                      書記官  邱麗莉
中    華    民    國     九十一     年       十       月       十八     日
附錄：本判決論罪科刑法條：
醫師法第二十八條
未取得合法醫師資格，擅自執行醫療業務者，處六個月以上五年以下有期徒刑，得併
科新台幣三十萬元以上一百五十萬元以下罰金，其所使用之藥械沒收之。但合於下列
情形之一者，不罰：
一、在中央主管機關認可之醫療機構，於醫師指導下實習之醫學院、校學生或畢業生
    。
二、在醫療機構於醫師指示下之護理人員、助產人員或其他醫事人員。
三、合於第十一條第一項但書規定。
四、臨時施行急救。
刑法第二百十六條
行使第二百十條至第二百十五條之文書者，依偽造、變造文書或登載不實事項或使登
載不實事項之規定處斷。
刑法第二百十二條
偽造、變造護照、旅券、免許證、特許證及關於品行、能力、服務或其他相類之證書
、介紹書，足以生損害於公眾或他人者，處一年以下有期徒刑，拘役或三百元以下罰
金。
刑法第三百三十九條第一項
意圖為自己或第三人不法之所有，以詐術使人將本人或第三人之物交付者，處五年以
下有期徒刑、拘役或科或併科一千元以下罰金。
                                                                    Ａ
